【裁判字號】    98,抗,231
【裁判日期】    981229
【裁判案由】    拍賣抵押物
【裁判全文】
臺灣板橋地方法院民事裁定               98年度抗字第231號
抗  告  人  乙○○
                      號
代  理  人  吳俊昇律師
相  對  人  丙○○
代  理  人  錢裕國律師
複 代理 人  甲○○
            丁○○
上列當事人間拍賣抵押物事件，抗告人對於中華民國98年6 月26
日本院簡易庭98年度司拍字第1152號裁定提起抗告，本院裁定如
下：
    主  文
抗告駁回。
抗告程序費用新臺幣壹仟元由抗告人負擔。
    理  由
一、抗告意旨略以：抗告人多年前即移住泰國，足證抗告人有久
    住於泰國之意思與事實，且抗告人曾長達數年未回國及每次
    回國均僅待數日之事實。相對人與其小叔陳鏗義，均住臺北
    市○○○路址，且均委任錢裕國律師辦理聲請拍賣抵押物事
    件，觀之鈞院98年度抗字第150號裁定，足認抗告人之住所
    並非臺北縣五股鄉○○路○段67號之2，而係泰國曼谷，相對
    人之送達代收人錢裕國律師與相對人（與陳鏗義同址）均明
    知此，相對人竟隱瞞而聲請鈞院將本件拍賣抵押物之裁定送
    達抗告人戶籍地，依法自不生送達之效力。抗告人在知悉本
    件裁定後5 日內即提起抗告，尚未逾抗告期間。相對人既主
    張其本票債權未受清償，原審僅憑相對人提出之本票影本即
    准許拍賣抵押物，自屬違法。該本票面額各為新臺幣200萬
    元，到期日分別為民國83年6月13日、83年6月16日，均已時
    效完成。且依民法第880條規定，相對人未於91年6月12日、
    91 年6月15日前聲請拍賣抵押物，其最高限額抵押權已消滅
    ，爰依法提出抗告等語，並聲明求為廢棄原裁定。
二、按依一定之事實，足認以久住之意思，住於一定之區域者，
    即為設定其住所於該地，為民法第二十條所明定，是我國民
    法關於住所之設定，兼採主觀主義及客觀主義之精神，必須
    主觀上有久住一定區域之意思，客觀上有住於一定區域之事
    實，該一定之區域始為住所，故住所並不以登記為要件。又
    戶籍法為戶籍登記之行政管理規定，戶籍地址乃係依戶籍法
    所為登記之事項，戶籍地址並非為認定住所之唯一標準；送
    達於應受送達人之住居所、事務所或營業所行之，對於法定
    代理人之送達，亦得於當事人本人之事務所或營業所行之，
    民事訴訟法第一百三十六條定有明文。所謂住所，即以久住
    之意思住於一定地域之謂；所謂居所，乃以暫時目的所居之
    場所；而所謂營業所，則指從事商業或其他營業之場所。又
    不能依民事訴訟法第一百三十六條、第一百三十七條之規定
    為送達者，固得依同法第一百三十八條之規定為寄存送達，
    惟應受送達人之住居所、事務所或營業所現已變更者，縱令
    其戶籍登記尚未遷移，仍不得於原處所為寄存送達（最高法
    院93年臺抗字第393號及88年臺抗字第251號裁定意旨參照）
    。次按代收送達雖不合法，而於其轉交本人時起，仍應視為
    合法送達（最高法院19年度抗字第46號判例意旨參照）。又
    抵押權人，於債權已屆清償期而未清償者，得聲請法院拍賣
    抵押物，就其賣得價金而受清償；又不動產所有人設定抵押
    權後，得將不動產讓與他人。但其抵押權不因此而受影響，
    民法第873條第1項、第867條分別定有明文；此等規定於最
    高限額抵押權亦有準用，此觀同法第881條之17即明。又抵
    押權人依民法第873 條第1項規定聲請拍賣抵押物係屬非訟
    事件，法院所為准駁之裁定，無確定實體法上法律關係存否
    之性質，於債權及抵押權之存否無既判力，故袛須其抵押權
    已經依法登記，且債權已屆清償期而未受清償，法院即應為
    准許拍賣抵押物之裁定，至對於此項法律關係有爭執之人，
    應另提起訴訟，以資解決，不得僅依抗告程式聲明其爭執，
    並據為廢棄拍賣裁定之理由（最高法院51年10月8日民刑庭
    總會會議決議(三)參照）。
三、經查：
  (一)抗告人主張其多年前即移住泰國等情，並提出入出境證明、
    抗告人於泰國公司任職總經理之名片、抗告人在泰國盤谷銀
    行之存摺節本、84年6月15日核發准予入台之護照（發照地
    為泰國曼谷）為證（見本院卷第15至28頁），應信為真。又
    抗告人之戶籍址即臺北縣五股鄉○○路○段67號之2房屋自96
    年7月10日起迄今，均由抗告人（由抗告人之配偶余佩玉代
    理）出租予訴外人戊○○及楊瓊雲共同使用，抗告人並未居
    住在該址之事實，亦經抗告人提出租賃契約3份及戊○○在
    該址開設上益木材行之名片1份為證（見本院卷第51至59頁
    ），復據證人戊○○及楊瓊雲到庭結證屬實（均證稱：自94
    年間即由楊瓊雲以其弟戊○○名義向抗告人之配偶余佩玉承
    租該址房屋，並由戊○○及楊瓊雲共同使用迄今，抗告人並
    未居住在該址等語，見本院卷第67至68頁、第82至84頁），
    足見本件原裁定於98年7月7日經由郵政機關以寄存送達之方
    式，寄存於抗告人之上開戶籍址時，抗告人實際上係居住在
    泰國，並未居住在該址，堪認抗告人之住居所已變更為泰國
    境內，並非上開戶籍址。則依上開說明，原裁定雖於98年7
    月7日經由郵政機關以寄存送達之方式，寄存於抗告人之上
    開戶籍址，但因抗告人之住居所已變更且未居住在該址，自
    不生合法寄存送達之效力。
  (二)原裁定係於98年7月7日經由郵政機關以寄存送達之方式，寄
    存於抗告人之戶籍址即臺北縣五股鄉○○路○段67號之2，並
    由抗告人之配偶余佩玉於98年8 月21日親赴臺北縣政府警察
    局蘆洲分局更寮派出所代為具領，抗告人因而知悉本件裁定
    ，而於98年8 月24日向本院提起抗告等情，為兩造所不爭執
    （見本院卷第83至83頁反面），復據本院依職權調閱本院98
    年度司拍字第1152號卷查明屬實及向臺北縣政府警察局蘆洲
    分局更寮派出函查屬實，並有臺北縣政府警察局蘆洲分局更
    寮派出98年12月5 日函及所附資料（見本院卷第76至79頁）
    附卷可稽。足見抗告人已合法收受原裁定（自余佩玉轉交抗
    告人本人時起，仍應視為合法送達），且本件抗告尚未逾抗
    告期間。抗告人仍執上詞主張抗告人之住所為泰國，並非上
    開戶籍址，相對人隱瞞而聲請本院將本件拍賣抵押物之裁定
    送達抗告人戶籍地，依法自不生送達之效力云云，即乏依據
    ，洵無足採。
  (三)本件相對人主張：抗告人前向相對人借款新臺幣（下同）40
    0萬元，並以原裁定主文所示之不動產設定本金最高限額500
    萬元之抵押權，且經依法登記，茲抗告人對相對人負債（係
    借款債務）400萬元，已屆清償期而未受清償等情，並提出
    他項權利證明書、不動產登記簿謄本、抵押權設定契約書、
    本票等影本為證。矧相對人雖提出本票影本為證，惟係供作
    借款債權之證明，相對人並未主張上開抵押權所擔保之債權
    為本票債權，自與本票債權無涉。而依上開抵押權設定契約
    書所載「本設定係擔保債務人簽發之借據或本票兌現之責任
    」，則本件本金最高限額抵押權所擔保債權即係消費借貸及
    票據關係，而借據僅為書證之一，非法律關係本身，抗告人
    竟謂本件所擔保之債權為借據，而非消費借貸關係，顯屬誤
    會。是抗告人抗辯：相對人既主張其本票債權未受清償，原
    審僅憑相對人提出之本票影本即准許拍賣抵押物，自屬違法
    。該本票到期日分別為83年6月13日、83年6月16日，均已時
    效完成。且依民法第880條規定，相對人未於91年6月12日、
    91年6月15日前聲請拍賣抵押物，其最高限額抵押權已消滅
    云云，亦乏依據，洵不可採。從而，抗告人提起本件抗告，
    請求廢棄原裁定，不能謂有理由，應予駁回。
四、據上論結，本件抗告為無理由，依非訟事件法第46條、第21
    條第2 項、第24條第1 項，民事訴訟法第495 條之1第1項、
    第449 條第1 項、第78條，裁定如主文。
中    華    民    國    98    年    12    月    29    日
                民事第三庭    審判長法  官  朱耀平
                                    法  官  劉以全
                                    法  官  楊千儀
上為正本係照原本作成。
如不服本裁定，僅得於收受本裁定正本送達後10日內，以適用法
規顯有錯誤為理由，向本院提出再抗告狀（須依相對人人數附具
繕本及繳納再抗告裁判費新臺幣1,000 元），經本院許可後始可
再抗告。
中    華    民    國    98    年    12    月    29    日
                                    書記官  江怡萱


司法院資訊處製作；財團法人民間司法改革基金會備份。
